【裁判字號】    94,交訴,242
【裁判日期】    951128
【裁判案由】    公共危險等
【裁判全文】
臺灣臺南地方法院刑事判決             94年度交訴字第242號
公  訴  人  臺灣臺南地方法院檢察署檢察官
被      告  戊○○
選任辯護人  李孟哲律師
上列被告因公共危險等案件，經檢察官提起公訴（94年度偵字第
5940號），本院判決如下：
    主  文
戊○○因過失致人於死，處有期徒刑捌月；又駕駛動力交通工具
肇事致人死亡而逃逸，處有期徒刑柒月；應執行有期徒刑壹年。
    事  實
一、戊○○於民國93年10月24日凌晨3時20分許，駕駛車牌號碼
    2195-JE號自用小客車，沿臺南市○○○路快車道由西往東
    方向行駛，途經該路「公園國小」側門時，本應注意汽車行
    駛時，駕駛人應注意車前狀況，並隨時採取必要之安全措施
    ，而依當時情形，天候晴天，夜間有照明，路面乾燥、無缺
    陷或障礙物，視距良好，並無不能注意之情形，竟疏未注意
    車前狀況，貿然前行，以致輾壓原騎乘腳踏車橫越公園南路
    ，遭不明車輛撞及受傷而倒臥於該車道雙黃色行車分向線上
    之黃金燦，造成黃金燦受有：「頭胸腹骨折內出血併顱內出
    血」等傷害。經送醫急救，仍於同日凌晨約3時37分至3時40
    分間不治死亡。戊○○肇事後，明知汽車駕駛人，如肇事致
    人受傷或死亡，應即採取救護或其他必要措施，不得逃逸之
    規定。詎其竟未停車察看及對黃金燦施以救助，逕自駕車逃
    逸。適甲○○於前開地點目睹肇事經過，駕車尾隨戊○○逃
    逸方向，於記錄其車牌號碼後向警方報案，因而查獲上情。
二、案經臺灣臺南地方法院檢察署檢察官據報相驗後自動檢舉偵
    查起訴。
    理  由
一、訊據被告戊○○對於上揭時地駕車行經上揭路段之事實固不
    否認，惟矢口否認有過失致死及肇事逃逸之犯行，辯稱：
    (1)被告未曾駕車輾壓被告：被告並未壓到被害人，因被告車
      輛行經系爭路段發現前面路上有黑影，因被告係年過七旬
      老人，視力差，並未察覺該團黑影即係被害人。被告隨即
      煞車並往右方閃避。但並未感覺有發生碰撞，亦未感覺車
      輪有壓到東西，且被告車輛底盤上之血跡，經鑑定後與被
      害人之血跡不符，且車輪上亦無被害人之血跡。又被害人
      褲子纖維與被告車輛底盤纖維，經送鑑定結果僅係二者外
      觀比對顏色相似，且均檢驗出棉纖維成分而已，尚不得因
      此即認被告車輛有輾壓過死者黃金燦身體。
    (2)縱認被告曾經駕車輾壓被告，主觀上亦無輾壓被告之認知
      ：被告主觀上並無駕駛動力交通工具肇事致人死亡之認知
      ，因此被告當時以慢速度離開現場，並無加速離開現場之
      情事，以致證人甲○○尾隨在後而能抄記被告車輛之車號
      。且當天早上，被告仍與友人一同去爬山，足認被告不知
      是否肇事之情事。
    (3)被害人遭前車撞擊後已經死亡，縱再經被告輾壓，其死亡
      亦與被告無因果關係，因：
      被害人死因係後腦遭到撞擊致顱內出血併失血性休克。
        依卷內資料顯示，被告並未撞擊或輾壓被害人頭部，足
        證被害人頭部遭撞擊造成顱內出血致死乙節，與被告之
        駕駛行為無因果關係。
      起訴書犯罪事實欄就黃金燦死亡時間記載為93年10月24
        日凌晨3時許，而本件肇事時間則為同日凌晨3時20分許
        ，顯見公訴人認黃金燦於本件案發前即已死亡。
      依行政院衛生署台南醫院95年4月14日南醫歷字第09500
        0205號函覆稱，黃金燦93年10月24日凌晨3時40分送至
        該院時已無生命跡象等語。尤見黃金燦之死亡，並非被
        告所造成，二者間無因果關係。
    (4)被告駕車應受「信賴利益」之保護；且本件事出突然，依
      當時情形，實有不能注意之情形：被害人黃金燦乘騎腳踏
      車，夜間遭不明車輛撞及，倒於車道中，該撞及之人未設
      警示措施，違反道路交通安全規定，縱被告當時駕車輾過
      黃金燦，因被告信賴該不明之人亦會遵守交通規則，設置
      警示措施，致被告先前無法發現黃金燦倒在車道上，於車
      輛抵達黃金燦倒臥處3公尺前發現左前方一團黑黑的東西
      ，被告即馬上踩煞車並向右閃躲，如因此而壓過黃金燦，
      顯已超過被告之注意能力，被告即無過失可言。
二、本院審酌：
甲、程序部分：證人甲○○於警詢時之證述，係被告以外之人於
    審判外之陳述，且被告不同意作為證據，依刑事訴訟法第15
    9條第1項、第159條之5第1項之規定，原則上不得作為本案
    裁判基礎之證據資料。檢察官又並未證明證人先前於警詢中
    之證述，「具有較可信之特別情況，且為證明犯罪事實存否
    所必要」此一外部情況要件，自不符合刑事訴訟法第159條
    之2例外得作為證據之要件規定，而無法回復其證據能力。
乙、實體部分：
  (一)被告戊○○對於93年10月24日凌晨3時20分許，駕駛車牌號
    碼2195-JE號自用小客車，沿臺南市○○○路快車道由西往
    東方向行駛，途經該路「公園國小」側門。當時天候晴天，
    夜間有照明，路面乾燥、無缺陷或障礙物，視距良好。被害
    人黃金燦原騎乘腳踏車橫越公園南路，因遭不明車輛撞及而
    倒臥於被告行經之車道上。被害人黃金燦因車輛撞擊受有：
    「頭胸腹骨折內出血併顱內出血」等傷害死亡。及戊○○行
    經該路段未停車下車查看，而證人甲○○於前開地點駕車尾
    隨戊○○記錄其車牌號碼向警方報案之事實並不否認，此部
    分事實且有：
    證人甲○○於檢察官偵查及本院審理中之證言。
    道路交通事故現場圖、道路交通事故調查報告表(一)、(二)。
    勘察採證同意書、道路交通事故現場照片33幀。
    相驗屍體證明書、相驗照片18幀。
    檢察官93年10月25日勘驗筆錄。
    臺灣臺南地方法院檢察署驗斷書。
    法務部法醫研究所93年12月15日法醫毒字第0930004396號
      函。
    台灣省台南區車輛行車事故鑑定委員會鑑定意見書、臺灣
      省車輛行車事故覆議鑑定委員會94年4月7日府覆議字第09
      40100114號覆議意見書。
    勘驗照片共25幀。
    肇事現場所蒐集之證物。
    交通部公路總局嘉義區監理站臺南監理站函。
    內政部警政署刑事警察局94年4月7日刑醫字第0930230794
      號鑑識書。
    台南市警察局第五分局北門派出所受理各類案件紀錄表。
    扣押物品清單、證物送驗紀錄表。
    病患救護個案紀錄。
    內政部警政署刑事警察局95年3月3日刑鑑字第0950014205
      號鑑定書。
    行政院衛生署臺南醫院95年4月14日南醫歷字第095000200
      5號函。
    等件為證，此部分事實當可認定。
  (二)證人甲○○於本院審理中證稱：「93年10月24日凌晨3時20
    分許，我開車經過臺南市○○○路公園國小側門，當時我看
    到我前面有一輛休旅車的前輪壓過東西後顛簸的很嚴重，然
    後後輪再壓過去，地上好像有一個人躬身的樣子。我在被告
    車後約3、4個車身的距離。休旅車壓到東西前、後，都沒有
    左右閃避的動作。壓到東西後，車速有停頓一下，但是沒有
    完全停下，我有按二聲喇叭。因為我懷疑地上是一個人，肇
    事車輛壓到人了。我當時有拿筆記下。案發當時，我有看清
    楚地上東西非常像一個人。休旅車後輪好像是壓到腹部。壓
    到時車子顛簸的很嚴重，尤其只有一邊壓過的時候。案發現
    場有路燈。一團東西被壓過時，位於車道雙黃線分向限制線
    位置。我確定是一個人，因為我有看到救護車與一些人在現
    場救護一個人。」等語 (見本院審理筆錄第2至7頁)。其證
    言核與其於檢察官偵查中經具結後證述：「我看到我前面的
    車子有壓到東西，我感覺到他壓到的是人，我有向對方按喇
    叭，對方沒有停車」、「因死者被被告的車子從肚子輾過，
    我有看到死者被輾躬著身體我在後面可清楚看出所被輾過著
    是人，不是東西。」、「當時有路燈，若車速開慢一點應該
    可以看到有人躺在路上，況且死者旁邊尚有一部腳踏車，正
    常的駕駛人若從該處經過應會閃避，因人的身軀蠻龐大的。
    」等語互核相符並無矛盾 (見相驗卷第59、60頁)。均證稱
    被告確實駕車輾壓被害人之腹部，且依當時車輛顛簸的嚴重
    狀態，被告應明知其確實壓到東西。而證人當時在被告車後
    約3、4個車身遠之距離，都可看到被告壓到的可能是個人，
    自可推知被告肇事時應知其所輾壓者係人。再參酌證人係在
    場抄錄被告車號並報警之人，且與被告及被害人均素不相識
    ，應無故意攀誣被告之理，其證言應可採信。
  (三)被害人遭撞擊後，胸腹部部分受有「右季肋及右側腰部挫裂
    傷，皮下肋骨骨折、裂傷、骨盆壓傷、恥骨聯合分離、腹內
    出血、會陰皮下瘀血、右臀下挫傷皮下瘀血」等傷害，此有
    臺灣臺南地方法院檢察署驗斷書附卷可稽 (見相驗卷第41頁
    反面)。其中「胸、腹部撞壓傷骨折」之傷害與證人甲○○
    證述之內容完全相符。蓋證人甲○○曾證稱：「被告車輛輪
    胎壓過，好像有一個人躬身的樣子」等語，也惟有被告輾壓
    被害人之胸腹部，始有可能造成被害人「躬身」之情形。依
    此更足認證人甲○○之證言，可以採信。
  (四)又被害人黃金燦所受胸腹部之「右季肋及右側腰部挫裂傷皮
    下肋骨骨折」傷害中，其中「裂傷」兩側有黑色油漬，皮下
    組織、脂肪外露之情形，此與被告車輛底盤左後片狀避震簧
    片之嵌脂肪吻合，此有臺灣臺南地方法院檢察署驗斷書附卷
    可稽 (見相驗卷第40至46頁)，亦可證明被告車輛曾經輾壓
    被害人之身體。
  (五)自被告車輛底盤中間左側 (1處)及底盤左後方 (3處)，共4
    處採集之紅褐色纖維，經送內政部警政署刑事警察局鑑驗結
    果，與被害人褲子之紅褐色纖維「相似」。而所謂「相似」
    係指織物本身來源「相同」，即來自於同一批纖維生產之織
    物，僅因該織物「不能個化區分」，因此鑑定上無法認為係
    「同一個」，故稱為「相似」，而不稱為「相同」，此有內
    政部警政署刑事警察局95年3月3日刑鑑字第0950014205號鑑
    定書內之記載  可稽（見本院卷第51、52頁）。已足以認定
    自被告車輛採集之纖維與被害人褲子上之纖維是出自同一「
    來源」。雖無法百分之一百證明車輛上採集之纖維即為被害
    人褲子上之纖維，但絕非被告所述：「僅係二者外觀比對顏
    色相似，且均檢驗出棉纖維成分」云云而已，自可提供輔助
    本院作為被告車輛曾經輾壓被告之重要證物。
  (六)證人即當日到場救護之警員李錫昌於本院審理中證稱：「93
    年10月24日凌晨3時20分許，我有到台南市○○○路公園國
    小側門救護車禍」、「我先檢視被害人的生命跡象，我請同
    事幫我將被害人翻身，發現是黃金燦，當時量不到脈搏，也
    沒有呼吸，我用聽診器聽到他有心音，有微弱心跳，依據我
    們的判斷，這種情形不算死亡。」、「依據我的專業判斷，
    被害人當時的狀態只是昏迷，因為還有心音。」、「救護車
    送醫過程，仍由我救護，我一直做人工呼吸，因為在車上，
    車子是跳動狀態，所以無法察覺心跳的情形。」「因為被害
    人沒有呼吸，所以我們沒有做CPR，我們幫他做人工呼吸，
    避免造成腦部缺氧，形成腦死的狀態，我們將氣體打入，被
    害人會出氣，但是他自己沒有呼吸的狀態。」等語。(見本
    院卷第90頁至93頁)證明被害人經被告車輛撞擊後仍有微弱
    之心跳，並未死亡，此並有證人乙○○所記載之「病患救護
    個案紀錄」附卷可稽 (見本院卷第48頁)。亦足以認定被害
    人經過被告車輛輾壓後始產生死亡之結果，其死亡與被告車
    輛之輾壓之間有因果關係。
  (七)再被告所受「顱內出血並失血性休克」之傷害，係「直接引
    起死亡之傷害」；所受「頭胸腹撞壓傷骨折內出血」之傷害
    ，係引發死亡之「先行原因」，此有相驗屍體證明書上之記
    載可稽 (見相驗卷第33頁)。而本件被害人應係遭受不明車
    輛撞擊頭部倒地後，再遭被告輾壓胸腹部者。然此非謂上揭
    相驗屍體證明書之記載有誤，因「直接引起死亡之傷害」之
    記載並「非」指頭部遭受撞擊之後「立即」引起死亡之結果
    。蓋被害人係因頭部遭受撞擊之後顱內出血，其後並因顱內
    失血過多，出血時間過長，導致失血性休克而後致死亡，其
    遭撞擊至死亡期間，應有時間上之差異。被害人應係於此段
    尚未導致死亡之時間內再遭被告車輛輾壓胸腹部，更進而導
    致被害人死亡，此可由上揭相驗屍體證明書所記載之「頭胸
    腹撞壓傷骨折內出血」，係引發死亡之「先行原因」乙語可
    知。此更可與當日到場救護之警員李錫昌證述其到場救護時
    被害人尚有微弱心跳，並未死亡乙節及臺灣臺南地方法院檢
    察署驗斷書「其他部分」欄上記載之：「就前各部所發現之
    傷痕 (包含胸腹部之傷害)皆有皮下出血，內出血腫脹之情
    形，足見有生前反應，是為生前遭輾壓內出血」等語 (見相
    驗卷第42頁反面)互核相符。
  (八)再被害人經警送至行政院衛生署臺南醫院前即已死亡，此有
    該院95年4月14日南醫歷字第0950002005號函附卷可稽 ( 見
    本院卷第55頁)。而被害人到院之時間為93年10月24日凌晨3
    時40分許，亦有該函之記載可稽。故被害人之死亡時間實際
    應係救護之員警抵達肇事現場，施以救護送往醫院之93年10
    月24日凌晨3時37分(參上揭病患救護個案紀錄，見本院卷第
    48頁)至到院之3時40分之間。本件起訴書記載：「被害人黃
    金燦死亡時間記載為93年10月24日凌晨3時許」等語，本院
    自應予更正。被告辯稱：「起訴書記載之被害人死亡時間為
    93年10月24日凌晨3時許，而本件肇事時間則為同日凌晨3時
    20分許，顯見公訴人認黃金燦於本件案發前即已死亡，則黃
    金燦之死亡顯與被告之駕駛行為無因果關係。」云云，顯有
    違誤，而與事實不符。
  (九)又被害人死亡所受之傷害為「顱內出血並失血性休克」、「
    頭胸腹撞壓傷骨折內出血」，此有前揭相驗屍體證明書之記
    載可稽 (見相驗卷第33頁)。由此可知被害人遭受撞擊之後
    多為體內出血，此亦可由肇事現場遺留之被害人血跡不多可
    證 (參肇事現場照片)。尤其為被害人腹部所受之傷害亦為
    「骨折內出血」，此亦有上揭相驗屍體證明書可稽，因此被
    告車輛之輪胎或車體上未沾有被害人血跡亦屬合理。至被告
    底盤上採集之血跡非被害人之血跡部分，雖亦有內政部警政
    署刑事警察局94年4 月7日刑醫字第0930230794號鑑識書一
    紙附卷可證 (見本院卷第25頁)。然查：被告於台南縣永康
    兵仔市場做生意，業據證人即被告之配偶丁○○於本院審理
    中證述在卷 (見本院卷第95頁)，其車輛必然常於市場內行
    駛，或於行駛中沾有市場內經宰殺販賣動物之血跡；或另涉
    有它車禍肇事也未可知，尚不得以被告車輛底盤未沾有被害
    人血跡或血跡之DNA檢驗與被害人之DNA型態不符，遽認被告
    車輛未曾輾壓被害人。
  (十)被告行經肇事地點當時情形，天候晴天，夜間有路燈及車燈
    可供照明，路面乾燥、無缺陷或障礙物，視距良好，此有道
    路交通事故調查報告表(一)附卷可證 (見相驗卷第77頁)足認
    被告行經肇事地點當時客觀環境上，並無不能注意之情形。
  (十一)按行為人可期待其實施合法行為，不擇合法行為而實施違法
    行為時為自應以法相繩。惟不能期待該人不為犯罪行為時，
    行為人縱為之，基於法律不能強人所難之思想，行為人即不
    須就該行為負刑事責任，學說上稱之為「期待可能性」。而
    期待可能性學說就其歷史發展觀之多係適用於「過失行為」
    ( 今日之學說亦適用於「故意行為」)。而判斷有無期待可
    能性之標準即行為人之過失行為是否「能注意」部分，見解
    有三：即行為人說：以行為人本身能力為判斷之標準、
    平均人說：以通常一般人之能力為判斷標準、國定標準說
    ：以國家之法律秩序所期待之具體要求為標準。目前就刑法
    主觀主義者言之，採行為人標準說；就社會利益觀點觀之，
    則以平均人說為目前一般通說 (參蔡墩銘教授所著之刑法總
    則第199頁註40、周治平教授所著刑法總則第293頁、鄭建才
    教授所著刑法總則第121頁)。次按有關過失注意義務之標準
    ，學說上亦有三種見解：即客觀說：以一般人之注意力為
    判斷標準、主觀說：以各個行為人主觀之注意力為標準、
    折衷說：注意力超過一般人注意標準者，依一般人之注意
    標準；注意力不超過一般人之注意標準者，依各個行為人注
    意力定其過失之標準。學者通說認以折衷說為當。(見褚劍
    鴻法官著刑法總則第204頁)，少數學者採主觀說 (見蔡墩銘
    教授著刑法總則第176頁)，實務上則採取折衷說。今被告既
    明知其「年過七旬、年老，視力不佳」，即「應注意，且能
    注意」不應再駕駛車輛於道路上行駛，其竟罔顧自己、配偶
    丁○○及路上其他車輛、行人之生命、身體、財產安全，仍
    駕駛車輛行駛於道路之上，再參酌上述於肇事現場被告能注
    意之原因，被告竟因「不注意」而輾壓倒臥地上之被害人，
    不論依照上揭任何一種學說，均難認被告有何欠缺期待可能
    性或有免除其未盡注意義務之情形。
  (十二)次按所謂「信賴原則」，在道路交通事故之刑事案件上，係
    指參與交通行為之一方，遵守交通法規秩序，得信賴同時參
    與交通行為之對方或其他人，亦必會遵守交通法規秩序，不
    致有違反交通法規秩序之行為發生，因此，對於對方或其他
    人因違反交通法規秩序之行為所導致之危險結果，即無注意
    防免之義務，從而得以免負過失責任；惟對於該對方或其他
    人不致發生違反交通法規秩序之行為，若無期待可能性，或
    行為之一方對於危險結果之發生，若稍加注意即能認識並予
    避免者，仍不能免除其注意義務，即無上開原則之適用。最
    高法院86年度台上字第2462號固著有判決可稽。然被告肇事
    時即修正前道路交通安全規則第94條第3項亦規定：汽車行
    駛時，駕駛人應注意車前狀況，並隨時採取必要之安全措施
    。因駕駛人駕駛車輛於路上行駛，其車前狀況瞬息萬變，為
    保護自己及他人之生命、身體、財產之安全，自應課予駕駛
    人注意車前狀況之義務。被害人肇事時雖違規穿越道路，然
    其遭不詳之人駕車撞擊倒地後，其違規之事實已經結束。而
    被告駕車行經被害人倒臥處前方時，自應注意車前狀況，且
    被告稍加注意即可輕易發見被害人倒臥該處，並避免此次肇
    事，此可由證人甲○○證稱於被告車輛後方距離約3至4輛車
    之距離駕車行駛，即可看見被告輾壓的可能是個人，及被害
    人身旁有一輛腳踏車，非常醒目等語可知。且此部分亦經臺
    灣省車輛行車事故覆議鑑定委員會覆議後採取相同之見解，
    認為不明車輛未注意車前狀況，由後追撞前行被害人之腳踏
    車且有過失為第一階段行為；而該不明車輛肇事撞擊被害人
    後未設警示措施，為第二階段肇事之行為主因，被告未充分
    注意車前狀況，為第二階段肇事之次因等語，此有該會94年
    4 月7日府覆議字第094010 0114號覆議意見書可稽 (見相驗
    卷第66頁)。至台灣省台南區車輛行車事故鑑定委員會雖初
    步鑑定被告就本件肇事並無過失等語，此有該會南鑑字第93
    1650號意見書可稽 (見相驗卷第54頁)。然查該鑑定有未參
    酌證人甲○○之證言，未考量被告是否疏未注意車前狀況之
    情形，且為上揭覆議意見所推翻，本院自亦不採之。故本件
    被告尚不得以被害人違規遭撞擊倒臥地面，之後該逃逸不詳
    姓名之人未遵守交通規則，設置警示措施為由，主張受信賴
    利益之保護而予免責。
  (十三)證人丁○○於本院審理中雖具結後證稱：「93年10月24日凌
    晨3時20分許，我乘坐被告駕駛的車牌號碼2195-JE號自小客
    車經過台南市○○○路公園國小側門，當時我先生駕駛的車
    子有閃避，跟我說路上有一團黑黑的，不知道是什麼。車子
    閃避時，我沒有感覺輾壓到東西，當時我感覺路面平平的，
    車子正常行駛。我先生也沒有告訴我壓到東西。」云云 (見
    本院卷第94至97頁)。然查證人丁○○係被告之配偶，其證
    言已有迴護被告之虞，再參酌上揭論述以觀，其證言顯有不
    實，而不足採信。
  (十四)本件肇事雖係因不明車輛撞擊被害人後未設立警示措施，以
    致被告疏未注意車前狀況而肇事，該不明之人為肇事主因，
    被告僅為肇事次因，然因被告之過失與該不明之人之過失併
    合而為本件車禍肇事，被告尚不得因該不明之人之過失，而
    主張解免自己之過失責任，附此敘明。
  (十五)綜上所述，足認被告所辯均無非係事後卸責之詞，而不足採
    信，其駕車因過失輾壓被害人致死及肇事後逃逸之事實已堪
    認定。至被告其餘之攻擊防禦方法，如辯稱其肇事後是否有
    未加速離開現場之事實、是否仍與友人一同爬山之事實云云
    ，均與被告是否涉及本件肇事及是否有逃逸之事實無關，本
    院爰不一一論述，本件被告犯罪事實已堪認定，應予依法論
    科。
三、論罪科刑部分：
  (一)核被告戊○○所為係犯刑法第185條之4駕車肇事逃逸罪及同
    法第276條第1項之普通過失致死罪。被告所犯上開2罪間，
    因行為態樣不同，犯罪構成要件亦有差異，故應予分別論罪
    ，併合處罰。本院審酌被告犯罪之動機、目的、手段，其生
    活狀況與本件犯罪所生之危險、損害，以及被告犯罪後於證
    據明確之情形下猶矢口否認犯行，難認其犯後態度良好。再
    審酌其於駕車肇事輾壓他人後，竟不顧被害人生命、身體安
    全之事實，仍逕自駕車逃離現場，其惡性亦非輕微。肇事後
    至今仍未與被害人家屬就民事損害賠償事宜達成和解等一切
    情狀，分別量處如主文所示之刑，並定其應執行之刑。
  (二)按數罪併罰，有2裁判以上者，依刑法第51條規定，定其應
    執行之刑；又刑法第2條第1項規定：「行為後法律有變更者
    ，適用行為時之法律。但行為後之法律有利於行為人者，適
    用最有利於行為人之法律」。本件被告戊○○於裁判確定前
    犯前開2罪，且均係於95年7月1日前犯之，而刑法第51條業
    於94年1月7日修正公布，並於95年7月1日施行，修正前刑法
    第51 條規定：「數罪併罰，分別宣告其罪之刑，依左列各
    款定其應執行者：」，其中第5款規定：「宣告多數有期徒
    刑者，於各刑中之最長期以上，各刑合併之刑期以下，定其
    刑期。但不得逾20年。」，修正後刑法第51條第5款則規定
    ：「宣告多數有期徒刑者，於各刑中之最長期以上，各刑合
    併之刑期以下，定其刑期。但不得逾30年」比較結果，修正
    後刑法第51條第5款之規定，並非較有利於行為人，依刑法
    第2條第1項前段之規定，仍應依修正前刑法第51條第5款之
    規定，定應執行之刑，併此敘明。
  (三)另修正刑法係自95年7月1日起施行，在此之前，刑法分則編
    有關罰金刑之貨幣單位係銀元；且依刑法分則編應處罰金者
    ，應適用罰金罰鍰提高標準條例第1條、第4條之規定，亦即
    應按各該具體條文制定或修正之時間先後，定其提高之倍數
    。然被告行為後，刑法施行法增訂第1條之1，於95年6月14
    日經總統公布，並自同年7月1日起施行，該條規定：「中華
    民國94年1月7日刑法修正施行後，刑法分則編所定罰金之貨
    幣單位為新臺幣。94年1月7日刑法修正時，刑法分則編未修
    正之條文定有罰金者，自94年1月7日刑法修正施行後，就其
    所定數額提高為30倍。但72年6月26日至94年1月7日新增或
    修正之條文，就其所定數額提高為3倍」。亦即自95年7月1
    日起，刑法分則編所定罰金之貨幣單位，由原來之銀元改為
    新臺幣；且94年1月7日刑法修正時，刑法分則編未修正之條
    文定有罰金者，自95年7月1日起，有關罰金之數額提高為30
    倍。本件被告所犯過失致死罪部分，係犯刑法第276條第1項
    前段之罪，該罪原有罰金刑之處罰，且自24年7月1日公布施
    行後即未再修正，依增訂刑法施行法第1條之1之規定，其罰
    金以新臺幣為單位，數額應提高30倍。此與修正前之罰金以
    銀元為單位，適用罰金罰鍰提高標準條例之結果應提高10倍
    者相當（新臺幣與銀元之比例為1比3，換算結果亦為30倍）
    。因之，刑法施行法第1條之1係替代罰金罰鍰提高標準條例
    部分條文，與罰金罰鍰提高標準條例罰金額度相同，既不發
    生有利或不利問題，只是將貨幣單位由銀元改為新臺幣，並
    非法律變更刑度之條文，當無比較新舊法之問題，故應逕依
    刑法施行法第1條之1之規定論處，附此敘明。
據上論斷，應依刑事訴訟法第299條第1項前段，刑法第2條第1項
前段、第185條之4、第276條第1項、修正施行前刑法第51條第5
款，刑法施行法第1條之1，判決如主文。
本案經檢察官 丙○○ 到庭執行職務。
中    華    民    國    95    年    11    月    28    日
                      交通法庭  審判長法  官   林英志
                                      法  官   鍾邦久
                                      法  官   蔡直青
以上正本證明與原本無異。
如不服本判決，應於判決送達後10日內，向本院提出上訴狀。
                                      書記官  劉鴻瑛
中    華    民    國    95    年    12    月    4     日
附錄法條：
刑  法
第185條之4
駕駛動力交通工具肇事，致人死傷而逃逸者，處6月以上5年以下
有期徒刑。
第276 條
因過失致人於死者，處二年以下有期徒刑、拘役或二千元以下
  罰金。
從事業務之人，因業務上之過失犯前項之罪者，處五年以下有
  期徒刑或拘役，得併科三千元以下罰金。


司法院資訊處製作；財團法人民間司法改革基金會備份。
